ACORDAO-COMPLETO-2509504

ACÓRDÃO 15159/2021 ATA 33/2021 - PRIMEIRA CÂMARA

VISTOS, relatados e discutidos estes autos de tomada de contas especial de responsabilidade do Sr. Juran Carvalho de Souza, ex-prefeito de Presidente Dutra/MA, instaurada em virtude da omissão no dever de prestar contas dos recursos recebidos por força do Programa Nacional de Apoio ao Transporte Escolar (Pnate) , no exercício de 2016;
ACORDAM os Ministros do Tribunal de Contas da União reunidos em Sessão da 1ª Câmara, ante as razões expostas pelo Relator, em:
9.1. aplicar ao Sr. Juran Carvalho de Souza (CPF XXX.528.093-XX) , ex-prefeito de  Presidente Dutra/MA, a multa prevista no art. 58, inciso IV e § 1º, da Lei 8.443/1992, no valor de R$ 10.000,00 (dez mil reais) , fixando-lhe o prazo de 15 (quinze) dias, a contar da notificação, para comprovar, perante o Tribunal (art. 214, inciso III, alínea "a", do Regimento Interno) , o recolhimento da dívida aos cofres do Tesouro Nacional, atualizada monetariamente desde a data deste acórdão até a dos efetivos recolhimentos, se for paga após o vencimento, na forma da legislação em vigor;
9.2. aplicar ao Sr. Raimundo Alves Carvalho (XXX.769.258-XX) , prefeito de  Presidente Dutra/MA, a multa prevista no art. 58, inciso IV, da Lei 8.443/1992, no valor de R$ 3.000,00 (três mil reais) , fixando-lhe o prazo de 15 (quinze) dias, a contar das notificação, para comprovar, perante o Tribunal (art. 214, inciso III, alínea "a", do Regimento Interno) , o recolhimento da dívida aos cofres do Tesouro Nacional, atualizada monetariamente desde a data deste acórdão até a dos efetivos recolhimentos, se for paga após o vencimento, na forma da legislação em vigor;
9.3. autorizar, desde logo, nos termos do art. 28, inciso II, da Lei 8.443/1992, a cobrança judicial das dívidas, caso não atendidas as notificações; 
9.4. autorizar, desde logo, caso solicitado e o processo não tenha sido remetido para cobrança judicial, o pagamento das dívidas em até 36 (trinta e seis) parcelas mensais e consecutivas, nos termos do art. 26 da Lei 8.443/1992, c/c o art. 217 do Regimento Interno/TCU, fixando-se o vencimento da primeira parcela em 15 (quinze) dias, a contar do recebimento da notificação, e o das demais a cada mês, devendo incidir sobre cada valor mensal os correspondentes acréscimos legais, na forma prevista na legislação em vigor, sem prejuízo de alertar os responsáveis de que a falta de comprovação do recolhimento de qualquer parcela implicará o vencimento antecipado do saldo devedor; e
9.5. determinar o arquivamento destes autos, nos termos do art. 93 da Lei 8.443/92, c/c o art. 213 do Regimento Interno-TCU e o art. 7º, inciso III, da Instrução Normativa-TCU 71/2012, sem julgamento de mérito em relação ao município de Presidente Dutra/MA e sem cancelamento do débito, no valor original de R$ 17.074,92, em 11/11/2016, a cujo pagamento, acrescido dos encargos legais, até a data do pagamento, continuará obrigada a municipalidade para que lhe possa ser dada quitação.

Tomada de contas especial julgada regular com ressalva e com determinação para ente municipal recolher o valor devido, não cumprida.

Primeira Câmara

Município de Presidente Dutra - MA.

3. Responsáveis: Juran Carvalho de Souza (XXX.528.093-XX), Raimundo Alves Carvalho (XXX.769.258-XX) e Município de Presidente Dutra - MA.

13.1. Ministros presentes: Walton Alencar Rodrigues (Presidente), Benjamin Zymler, Vital do Rêgo (Relator) e Jorge Oliveira.
13.2. Ministros-Substitutos presentes: Augusto Sherman Cavalcanti e Weder de Oliveira.

VITAL DO RÊGO

Trata-se de tomada de contas especial instaurada pelo Fundo Nacional de Desenvolvimento da Educação (FNDE) , de responsabilidade do Sr. Juran Carvalho de Souza, ex-prefeito de Presidente Dutra/MA, em virtude da omissão no dever de prestar contas dos recursos recebidos por força do Programa Nacional de Apoio ao Transporte Escolar (Pnate) , no exercício de 2016.
No âmbito da Secretaria de Controle Externo de Tomada de Contas Especial (SecexTCE) , foi elaborado o pronunciamento à peça 68, a seguir transcrito com os ajustes de forma pertinentes, cujo encaminhamento foi encampado pelo dirigente da unidade (peças 69) :
O Tribunal manifestou-se em relação ao mérito do processo por intermédio do Acórdão 4586/2020-TCU-Primeira Câmara-VR da seguinte maneira:
a) julgar regulares com ressalva as contas do Sr. Juran Carvalho de Souza (XXX.528.093-XX) , dando-lhe quitação, com fundamento nos arts. 16, inciso II, 18 e 23, inciso II, da Lei 8.443/1992, c/c os arts. 208 e 214, inciso II, do Regimento Interno/TCU;
b) fazer a determinação constante do item 1.7;
c) encaminhar cópia desta deliberação, acompanhada da instrução da unidade técnica, ao Fundo Nacional de Desenvolvimento da Educação, à Prefeitura Municipal de Presidente Dutra/MA e ao responsável; e
d) arquivar o presente processo, nos termos do art. 169, inciso III, do Regimento Interno do TCU.
 (...) 
1.7. Determinar à Prefeitura Municipal de Presidente Dutra/MA que promova, se ainda não o fez, o recolhimento aos cofres do Fundo Nacional de Desenvolvimento da Educação da importância de R$ 17.074,92, acrescida de atualização monetária, calculada a partir de 11/11/2016 até a efetiva quitação, nos termos da legislação em vigor.
3.	A Prefeitura Municipal de Presidente Dutra, na pessoa de seu represente (art. 12, inciso II, do CPC) , foi notificada acerca do teor do Acórdão 4586/2020-TCU-Primeira Câmara-VR por intermédio do Ofício 20.354/2020-TCU/Seproc, de 6/5/2020 (peça 49) , expediente esse recebido no endereço do destinatário conforme documentação acostada à peça 52.
4.	A determinação constante do item 1.7 do Acórdão 4586/2020-TCU-Primeira Câmara-VR deve-se ao fato de que o montante de R$ 17.074,92 foi usado pelo ente municipal para custear despesa incompatível com o objeto do Programa Nacional de Apoio ao Transporte Escolar (PNATE) , mais precisamente, em "Transf. Depósito Judicial".
5.	Na instrução acostada à peça 55, pugnou-se pela realização de diligência à Prefeitura Municipal de Presidente Dutra/MA, uma vez que em consulta a sistema custodiado pelo Tribunal de Contas da União, verificou-se que o saldo da C/C 25024-4 (Banco: 001/Agência 1119-3) encontrava-se zerado desde 23/12/2019 e nenhum comprovante de recolhimento do montante determinado pelo Tribunal aos cofres do FNDE foi carreado aos autos.
6.	A diligência a que se refere o item anterior foi implementada por meio do Ofício 63.557/2020-TCU-Seproc, de 18/11/2020 (peça 60) , expediente esse recebido no endereço do destinatário, conforme documentação acostada à peça 61.
7.	Considerando que uma nova administração assumiu em 1º/1/2021, decidiu-se fazer uma nova tentativa de diligência para se obter a documentação necessária pra comprovar o cumprimento do Acórdão 4586/2020-TCU-Primeira Câmara-VR. Dessa forma, foi emitido o Ofício 18.889/2021-TCU/Seproc, de 20/4/2021 (peça 65) , expediente esse recebido no endereço do destinatário, de acordo com documentação constante da peça 66.
8.	A título de registro, o expediente de notificação referente ao Acórdão 4586/2020-TCU-Primeira Câmara-VR (peça 49) e as diligências acostada às peças 58 e 60 foram endereçados ao Sr. Juran Carvalho de Souza (XXX.528.093-XX) . Já a diligência constante da peça 65, foi endereçada ao Sr. Raimundo Alves Carvalho (XXX.769.258-XX) , Prefeito de Presidente Dutra/MA desde 1º/1/2021. Verifica-se que os gestores não atenderam tampouco apresentaram justificativas para tanto, a a determinação alvitrada pelo Tribunal no item 1.7 do Acórdão 4586/2020-TCU-Primeira Câmara-VR. Tal conduta, autoriza o Tribunal a aplicar a multa capitulada no art. 58, inciso IV, da Lei 8.443/92, a qual prescinde de audiência prévia nos termos do art. 268, §3º, do RI/TCU.
 (*) foram feitos alertas a respeito da multa capitulada no art. 58, inciso IV, da Lei 8.443/92, nos ofícios acostados às peças 58, 60 e 65.
7.	Em face do exposto, submetemos o presente processo à consideração superior, para posterior envio ao Relator, via MP/TCU, com as seguintes propostas:
a) aplicar aos Srs. Juran Carvalho de Souza (XXX.528.093-XX) , ex-prefeito de Presidente Dutra - MA (2017-2020) e Raimundo Alves Carvalho (XXX.769.258-XX) , atual prefeito de Presidente Dutra, a multa capitulada no art. 58, inciso IV, da Lei 8.443/92 c/c o art. 268, inciso IV, e § 3º, tendo em vista que deixaram de cumprir no prazo fixado, sem causa justificada, a determinação alvitrada no item 1.7 do Acórdão 4586/2020-TCU-Primeira Câmara; e
b) fixar novo e improrrogável prazo de 30 dias, contados na forma do art. 183, inciso I, alínea "d" do RI/TCU, para que a Prefeitura Municipal de Presidente Dutra/MA promova, se ainda não o fez, o recolhimento aos cofres do Fundo Nacional de Desenvolvimento da Educação da importância de R$ 17.074,92, acrescida de atualização monetária, calculada a partir de 11/11/2016 até a efetiva quitação, nos termos da legislação em vigor.
 (*) encaminhar à Prefeitura Municipal de Presidente Dutra, em anexo ao expediente de notificação que vier a ser expedido, cópia do Acórdão 4586/2020-TCU-Primeira Câmara, acompanhada do Relatório e Voto que o fundamentaram.
O Ministério Público, nos autos representado pelo Subprocurador-Geral Paulo Soares Bugarin, manifestou-se nos seguintes termos (peça 70) :
Por meio do Acórdão 4586/2020-TCU-Primeira Câmara, foram julgadas regulares com ressalva as contas do ex-prefeito, dando-lhe quitação, assim como foi determinado à Prefeitura Municipal que promovesse o recolhimento aos cofres do FNDE da importância de R$ 17.074,92, acrescida de atualização monetária, calculada a partir de 11/11/2016 até a efetiva quitação, nos termos da legislação em vigor (peça 44) .
A notificação do acórdão foi encaminhada ao município, em nome do então prefeito Juran Carvalho de Souza, pelo Ofício 20354/2020-TCU/Seproc, nele constando a informação de que o não cumprimento de determinação do Tribunal poderá ensejar a aplicação da multa prevista no art. 58, § 1º, da Lei 8.443/92, a qual prescinde de realização de prévia audiência, nos termos do art. 268, inciso VII e § 3º, do Regimento Interno do TCU (peça 49) .
Diante da ausência de providências adotadas pelo ente municipal, foi promovida diligência à referida Prefeitura, para que apresentasse o comprovante do recolhimento da importância de R$ 17.074,92 aos cofres do FNDE, conforme determinado pelo Acórdão 4586/2020-TCU-Primeira Câmara (cf. peça 55) , sendo informado no Ofício 41263/2020-TCU/Seproc que o não cumprimento de diligência ou de decisão do Tribunal, no prazo fixado, sem causa justificada, poderá ensejar a aplicação da multa prevista no art. 58, inciso IV, da Lei 8.443/92, cuja aplicação prescinde de realização de prévia audiência, nos termos do art. 268, § 3º, do Regimento Interno do TCU (peça 58) .
Uma vez que não foi apresentada resposta, a referida diligência foi reiterada, ainda na gestão de Juran Carvalho de Souza, pelo Ofício 63.557/2020-TCU/Seproc (peça 60) .
Posteriormente, houve nova reiteração, esta já na gestão do prefeito sucessor, Raimundo Alves Carvalho, nos termos do Ofício 18889/2021-TCU/Seproc (peça 65) .
Como não houve qualquer resposta, a Secex-TCE propôs a aplicação ao ex-prefeito e ao atual da multa prevista no art. 58, inciso IV, da Lei 8.443/92, tendo em vista que deixaram de cumprir, no prazo fixado, sem causa justificada, a determinação do Tribunal, sugerindo, ademais, a fixação de novo e improrrogável prazo de 30 dias para o seu cumprimento (peça 68) .
Registro, desde logo, que considero apropriada a proposta da unidade técnica, porém por outro fundamento, de aplicar multa ao ex-prefeito, responsável pela gestão e pela prestação de contas da utilização dos recursos relativos ao PNATE/2016, pois o expediente de notificação do acórdão para cumprimento da determinação foi encaminhado ao Município durante o seu mandato, assim como duas diligências.
Por outro lado, considero de excessivo rigor, nesse caso concreto, impor a mesma sanção ao atual prefeito, por descumprimento de decisão, em cuja gestão foi encaminhada apenas uma diligência para que apresentasse o comprovante do recolhimento da importância devida e não uma notificação específica para cumprir a respectiva deliberação.
Também deixo de acompanhar a proposição de que seja fixado novo prazo para que o município dê cumprimento à decisão do Tribunal, tendo em vista os postulados da racionalidade administrativa e da economia processual, como já deliberou esta Corte por meio do Acórdão 9961/2021-TCU-Segunda Câmara, cujo sumário transcrevo a seguir:
TCE. DESCUMPRIMENTO DE DETERMINAÇÃO DO TCU. AUSÊNCIA DE JUSTIFICATIVA. EXISTÊNCIA DE DANO AO ERÁRIO INFERIOR AO VALOR DE REFERÊNCIA ESTABELECIDO EM NORMA DO TRIBUNAL PARA INSTAURAÇÃO DE TOMADA DE CONTAS ESPECIAL. RACIONALIZAÇÃO ADMINISTRATIVA E ECONOMIA PROCESSUAL. ARQUIVAMENTO DOS AUTOS SEM O CANCELAMENTO DO DÉBITO APURADO. 1. O cumprimento de determinação expedida pelo TCU não se encontra sujeito a juízo de conveniência e oportunidade do gestor integrante da Administração Pública, uma vez que as deliberações desta Corte se revestem de força cogente derivada das regras de competência conferidas ao Tribunal pela Constituição Federal e pela Lei 8.443/1992. 2. No caso de dúvida ou inconformismo em relação a qualquer comando veiculado em decisão do Tribunal, deve o destinatário aviar, tempestivamente, os recursos próprios previstos na Lei 8.443/1992 e no Regimento Interno/TCU, e não optar por inadimplir de forma injustificada determinação desta Corte. 3. O não atendimento injustificado à determinação expedida por esta Casa de Contas, dentro do prazo estipulado, implica incidência de multa ao responsável, com fulcro no art. 58, § 1º, da Lei 8.443/1992. 4. A aplicação de multa por inadimplemento de determinação prescinde de prévia audiência quando, na notificação encaminhada ao responsável, houver advertência a esse respeito. 5. Determina-se o arquivamento do processo quando o valor do débito for inferior ao limite mínimo estabelecido pelo Tribunal para instauração de tomada de contas especial, em deferência à racionalização administrativa e à economia processual, nos termos do que dispõe o art. 93 da Lei 8.443/1992, art. 213 do Regimento Interno/TCU e art. 7º, inciso III, da Instrução Normativa/TCU 71/2012.
Ante o exposto, considerando o supracitado precedente, por meio do qual o Tribunal "julgou regulares com ressalva as contas dos responsáveis e determinou, ao Município de Fonte Boa/AM, que providenciasse a restituição do saldo de recursos existente na conta do Termo de Compromisso 160/2012 ao Tesouro Nacional, caso ainda não o tivesse feito, e encaminhasse o comprovante dessa operação a esta Corte"; e considerando, ainda, que o valor atualizado do débito no período de 11/11/2016 a 19/8/2021, sem a incidência de juros, corresponde a R$ 20.927,02, este representante do Ministério Público de Contas, com as devidas vênias por divergir parcialmente da proposta formulada pela unidade técnica, manifesta-se no sentido de que seja:
aplicada a multa prevista no art. 58, § 1º, da Lei 8.443/92 a Juran Carvalho de Souza;
autorizada, desde logo, a cobrança judicial da dívida, nos termos do art. 28, inciso II, da Lei 8.443/92;
determinado o arquivamento destes autos, nos termos do art. 93 da Lei 8.443/92, c/c o art. 213 do Regimento Interno-TCU e o art. 7º, inciso III, da Instrução Normativa-TCU 71/2012, sem julgamento de mérito em relação ao Município de Presidente Dutra/MA e sem cancelamento do débito, no valor original de R$ 17.074,92, em 11/11/2016, a cujo pagamento, acrescido dos encargos legais, até a data do pagamento, continuará obrigada a municipalidade para que lhe possa ser dada quitação.
	É o relatório.

não há.

Subprocurador-Geral Paulo Soares Bugarin.

TOMADA DE CONTAS ESPECIAL. DESCUMPRIMENTO DE DETERMINAÇÃO E DE DILIGÊNCIA DO TCU. AUSÊNCIA DE JUSTIFICATIVA. EXISTÊNCIA DE DANO AO ERÁRIO INFERIOR AO VALOR DE REFERÊNCIA ESTABELECIDO EM NORMA DO TRIBUNAL PARA INSTAURAÇÃO DE TOMADA DE CONTAS ESPECIAL. RACIONALIZAÇÃO ADMINISTRATIVA E ECONOMIA PROCESSUAL. ARQUIVAMENTO DOS AUTOS SEM O CANCELAMENTO DO DÉBITO APURADO.

TOMADA DE CONTAS ESPECIAL (TCE)

Secretaria de Controle Externo de Tomada de Contas Especial (SecexTCE).

Em exame, tomada de contas especial de responsabilidade do Sr. Juran Carvalho de Souza, ex-prefeito de Presidente Dutra/MA, em virtude da omissão no dever de prestar contas dos recursos recebidos por força do Programa Nacional de Apoio ao Transporte Escolar (Pnate) , no exercício de 2016.
Após a realização de diligência ao Fundo Nacional de Desenvolvimento da Educação (FNDE) e de citação do ex-prefeito, ficou comprovado que as contas haviam sido prestadas, embora intempestivamente, ao ente repassador, que as aprovou, tendo sido, assim, descaracterizado o débito originalmente apurado. Todavia, restou impugnada a despesa identificada como "Transf. Depósito Judicial", no valor de R$ 17.074,92, realizada em desacordo com a legislação que rege o Pnate.
Desta forma, considerando que a referida despesa foi realizada em favor do município e, ainda, que não houve a sua citação válida, este Tribunal, por meio do Acórdão 4586/2020-TCU-Primeira Câmara, julgou as contas do ex-prefeito regulares com ressalva e determinou ao município que promovesse o recolhimento aos cofres do Fundo Nacional de Desenvolvimento da Educação (FNDE) da importância de R$ 17.074,92.
O Sr. Juran Carvalho de Souza foi regularmente notificado da referida decisão em 6/5/2020 (peça 49) . Posteriormente, tendo em vista a ausência de providências adotadas pelo ente municipal, foram promovidas diligências ao então prefeito e ao atual, Sr. Raimundo Alves Carvalho, que assumiu em 1/1/2021, para esclarecimentos. Em ambos os ofícios, foram feitos alertas a respeito da multa do art. 58, inciso IV, da Lei 8.443/92, em caso de descumprimento.
Ante ao silêncio dos gestores e o descumprimento do prazo fixado, sem causa justificada, da determinação exarada no subitem 1.7 do Acórdão 4586/2020-TCU-Primeira Câmara, a unidade técnica propôs a aplicação da multa do art. 58, inciso IV, da Lei 8.443/92 aos Srs. Juran Carvalho de Souza e Raimundo Alves Carvalho. Ainda, sugeriu a fixação de novo e improrrogável prazo de 30 dias para que o município "promova, se ainda não o fez, o recolhimento aos cofres do Fundo Nacional de Desenvolvimento da Educação da importância de R$ 17.074,92, acrescida de atualização monetária, calculada a partir de 11/11/2016, até a efetiva quitação, nos termos da legislação em vigor".
Por sua vez, o Ministério Público junto ao Tribunal (MPTCU) considerou apropriada a proposta da unidade técnica de aplicar multa do art. 58, § 1º, da Lei 8.443/92 ao ex-prefeito, responsável pela gestão e pela prestação de contas da utilização dos recursos relativos ao PNATE/2016, tendo e vista que o expediente de notificação do acórdão para cumprimento da determinação foi encaminhado ao município durante o seu mandato, assim como as duas diligências.
Porém, considerou de excessivo rigor impor a mesma sanção ao atual prefeito, por descumprimento de decisão, em cuja gestão foi encaminhada apenas uma diligência para que apresentasse o comprovante do recolhimento da importância devida e não uma notificação específica para cumprir a respectiva deliberação.
Da mesma forma, discordou da fixação de novo prazo para que o município dê cumprimento à decisão do Tribunal, tendo em vista que o valor atualizado do débito, no presente processo, no período de 11/11/2016 a 19/8/2021, sem a incidência de juros, corresponde a R$ 20.927,02, devendo ser adotado o mesmo desfecho do Acórdão 9961/2021-TCU-Segunda Câmara, por meio do qual foi determinado o arquivamento do processo quando o valor do débito for inferior ao limite mínimo estabelecido pelo Tribunal para instauração de tomada de contas especial, em deferência à racionalização administrativa e à economia processual, nos termos do que dispõe o art. 93 da Lei 8.443/1992, art. 213 do Regimento Interno/TCU e art. 7º, inciso III, da Instrução Normativa/TCU 71/2012.
Acolho parcialmente ambas as propostas exaradas nos autos.
Acompanho a unidade técnica no sentido de aplicação de sanção ao ex-prefeito e também ao atual mandatário municipal. Como registrado, ambos foram alertados de que o não cumprimento de diligência ou de decisão do Tribunal, no prazo fixado, sem causa justificada, poderia ensejar a aplicação da multa pelo Tribunal.
Ao primeiro, Sr. Juran Carvalho de Souza, por descumprimento de decisão e de diligência, sem causa justificada, nos termos do art. 58, inciso IV e § 1º, da Lei 8.443/1992. Após a prolação do decisum, o referido senhor foi notificado seis meses antes do término de seu mandato, sem que providenciasse seu cumprimento. Provocado por duas vezes mediante diligência, ainda em seu mandato (set e dez/2020) , para comprovar o recolhimento da quantia devida, permaneceu silente. A conduta do ex-gestor é altamente reprovável, haja vista que o cumprimento de determinações expedidas pelo TCU não se encontra sujeito ao juízo de conveniência e oportunidade dos gestores, pois se revestem de força cogente derivada das regras de competência conferidas ao Tribunal pela Constituição Federal e pela Lei 8.443/1992. Eventual divergência com o aresto deve ser combatida por meio dos recursos legais.
Ao segundo, Sr. Raimundo Alves Carvalho, a aplicação de sanção se deve ao não atendimento de diligência, sem causa justificada, nos termos do art. 58, inciso IV, da Lei 8.443/1992. Chamado aos autos, deixou de apresentar os devidos esclarecimentos dos fatos.
Por outro lado, acompanho o MPTCU quanto ao arquivamento do processo, sem cancelamento do débito, como também decidido no Acórdão 9961/2021-TCU-Segunda Câmara. Com efeito, a proposta é o melhor deslinde para o caso, tendo em vista que o valor do débito é inferior ao limite mínimo estabelecido pelo Tribunal para instauração de tomada de contas especial e que não houve ainda a citação do ente municipal.
Ante o exposto, voto para que o Tribunal de Contas da União aprove o acórdão que submeto a este Colegiado.
TCU, Sala das Sessões, em 21 de setembro de 2021.
Ministro VITAL DO RÊGO 
Relator